---
title: "Séries Temporais - Projeto modelos ARIMA e SARIMA"
author: "Túlio Herculano"
output: html_notebook
---

```{r}
#| include: false
library(dplyr)
library(nasapower) # dados do satélite via API da NASA
library(fpp3) # as_tsible
library(rugarch)
library(quantmod)
library(tidyquant)
library(ggplot2)
```

# Um Estudo Geoespacial do Município de Queimadas-PB

A compreensão da dinâmica climática é de extrema importância, especialmente para municípios cuja economia regional é altamente dependente desse fator. Esse é o caso de diversas cidades de pequeno e médio porte do interior paraibano, que apresentam características climáticas marcantes e singulares.

A base de dados utilizada abrange a região do Cariri Oriental da Paraíba, composta por 12 municípios. No entanto, o escopo desta análise se limitará exclusivamente ao município de Queimadas-PB.

O objetivo central deste estudo é investigar a existência de correlações entre as variáveis selecionadas e, a partir desses dados, obter uma compreensão mais aprofundada sobre o comportamento climático local.

Para isso, serão analisadas as seguintes variáveis:

-   Temperatura Média - 2m (ºC)

-   Precipitação Total Corrigida - (mm/dia)

-   Velocidade do vento - 2m (m/s)

-   Umidade Relativa (%)

## Gráfico das Séries

Estamos análisando as variáveis

```{r}
#| echo: false
### Plot das Séries juntas
plot_series

```

**Observações:**

De foram geral, as variáveis apresentam uma alta variabilidade. Isso nos leva a supor que os modelos adequados para esta situação são os da familida GARCH. Será feito o teste de hipotese para identificar a presença (ou ausência) do efeito GARCH nas séries, por hora daremos continuedade partindo para o processo de compreensão da sazonalidade e tendência.

## Estacionariedade

Como todo estudo do campo de Séries Temporais, inicialmente verificar se há tendencia em algumas das séries para ter um suporte maior no momento de escolhermos os melhores candidatos que devem ser testados na modelagem.

Logo, faremos o teste estatístico para verificar se há ou não tendência nas nossas variáveis.

Temos as seguintes hipoteses:

-   ***H0:*** A série é estacionária (em nível ou tendência).

-   ***H1:*** A é série é não estacionária (possui raiz unitaria).

```{r echo=FALSE}
# Teste de estacionáridade
Estacionaridade
```

**Observações:**

Todas as variáveis tiveram p-valor maior que 0,05 (default do teste 0,005 de confiança), temos evidências estatísticas suficientes para concluir que as séries **são** **estacionárias**.

## ACF e PACF

```{r echo=FALSE}
# gerei os graficos mas não consegui chamar aqui no .rmd
# ainda não identifiquei o erro
ACF_PACF_Temperatura1 <- gridExtra::grid.arrange(
  plot_serie_01, acf1, pacf1,
  layout_matrix = rbind(c(1,1),c(2,3))
)
```

**Observações:**

## Estudo da Sazonalidade

```{r}
#| echo: false
# Criei o objeto para evitar colocar todo o codigo do gráfico, mas não deu certo não reconhece o objeto aqui no .rmd
gridExtra::grid.arrange(
  sazonalidade_Precipitacao, sazonalidade_Temperatura, 
  sazonalidade_Velocidade, sazonalidade_Umiade,
  layout_matrix = rbind(c(1,2),
                        c(3,4))
)
```

**Observações:**

De forma geral, podemos observar que as variáveis, com excessão da Precipitação Mádia, apresentam um movimento que se repete anualmente. As variáveis Temperatura Média e Velocidade do Vento aparentam ter um movimento semelhante, já a variável Umidade Relativa o moimento é inverso, em relação as outras duas, mas é também um movimento que se repete anualmente ao longo do recorte histórico.

## Testando Efeito GARCH

```{r}
#| echo: false
# Testar se existe efeito ARCH e GARCH
FinTS::ArchTest(df_final$Temperatura_Media, lags = 12)
FinTS::ArchTest(df_final$Precipitacao_Total, lags = 12)
FinTS::ArchTest(df_final$Velocidade_Vento, lags = 12)
FinTS::ArchTest(df_final$Umidade_Relativa, lags = 12)
```

**Observação:**\
Todas as variáveis apresentaram a presença do efeito GACH, logo, temos o nosso primeiro principal candidato para modelas nossas séries.

Antes de partir para a fase de modelagem, vamos verificar se alguma das séries tem Sazonalidade e Tendência.
